【裁判字號】    92,台上,1365
【裁判日期】    920626
【裁判案由】    給付保險金
【裁判全文】
最高法院民事判決                              九十二年度台上字第一三六五號
    上  訴  人  美商康健人壽保險股份有限公司台灣分公司
    法定代理人  瑋晶升
    訴訟代理人  黃靜嘉律師
    被 上訴 人  甲○○
右當事人間請求給付保險金事件，上訴人對於中華民國九十年一月九日台灣高等法院
第二審判決（八十八年度保險上字第五五號），提起上訴，本院判決如左：
    主  文
上訴駁回。
第三審訴訟費用由上訴人負擔。
    理  由
查上訴人之名稱為﹁美商康健人壽保險股份有限公司台灣分公司﹂，第一審及原審判
決均誤載為﹁美商康健人壽保險股份有限公司﹂，先予敘明。
次查被上訴人主張：伊於民國八十七年二月十五日向上訴人投保意外傷害保險，保險
金額新台幣（下同）一千萬元，期間自同月十八日起至八十八年二月十八日止，均依
約繳交保險費。伊於八十七年七月十七日凌晨，在大陸珠海遭二名持刀歹徒搶劫，並
被砍傷，因而受有左足外傷性截趾（第一、二、三、四、五趾）及左手感覺神經障礙
之重大意外傷害，依保險契約所附殘廢程度與保險金給付表，殘廢程度屬一足五趾缺
失之第四級，上訴人應給付伊保險金額之百分之三十五，即三百五十萬元；退步言之
，亦符合第五級一足五趾機能永久完全喪失之理賠標準。經伊於八十七年七月二十八
日向上訴人申請給付保險金，上訴人依法原應於同年八月十二日前給付，拒不給付
等情，求為命上訴人給付伊三百五十萬元及自八十七年八月十三日起按年息百分之十
加付遲延利息之判決（其中超過一百五十萬元本息部分，經原審維持第一審所為被上
訴人敗訴之判決，駁回其上訴，未據聲明不服，已告確定）。
上訴人則以：被上訴人自八十六年十一月起至八十七年五月止，除向伊投保外，尚先
後向三商人壽、安泰人壽、國泰人壽及新光人壽等多家保險公司投保意外傷害保險，
投保總金額高達七千九百三十萬元，各保險契約之保險期間重疊，顯已構成複保險，
被上訴人於向伊投保時竟未通知伊，依保險法第三十七條規定，本件保險契約應屬無
效。被上訴人請求伊給付保險金，即為無理等語，資為抗辯。
原審斟酌全辯論意旨及調查證據之結果，以：被上訴人前揭主張伊向上訴人投保意外
傷害保險，依約繳交保險費之事實，業據提出要保書及主約保單明細為證，且為上訴
人所不爭；而被上訴人於八十七年七月十七日凌晨，在大陸珠海遭二名持刀歹徒搶劫
、砍傷，受有截趾等意外傷害，亦有上訴人不爭執、經廣東省珠海市公證處公證及財
團法人海峽交流基金會驗證之報警登記表、珠海市惠愛醫院疾病診斷證明書、出院通
知單足憑，均堪認定為真實。上訴人空言抗辯被上訴人之受傷非遭外來突發意外事故
所致，為無足取。按保險法第三十六條固規定：﹁複保險，除另有約定外，要保人應
將他保險人之名稱及保險金額通知各保險人。﹂惟此複保險通知義務之規定，係因財
產保險之目的在填補損害，有損害始有賠償，被保險人不得為超額賠償請求，亦不得
以複保險為變相之超額保險，以防道德危險之發生，為使保險人於承保前即得就保額
是否超逾，危險是否過分集中等為評估，以決定是否承保，故課予要保人以複保險通
知之義務。反之，人身保險因人身無法以經濟上利益估定其價值，自無賠償超逾損害
之情形，即無超額賠償可言，此觀人身保險之保險給付，多採定額給付理賠，而不計
被保險人實際經濟損害若干自明。倘保險法有關複保險之規定於人身保險有其適用，
則要保人為複保險而依保險法第三十六條之規定通知保險人後，於保險事故發生時，
依保險法第三十八條之規定，各保險人僅就其所保金額負比例分擔之責，其賠償總額
不得超過保險標的之價值，此不僅與人身保險為定值保險、定額理賠之本質有違，且
將人身價值侷限於某一價格，自屬輕蔑人類之生命、身體。可見複保險通知義務之規
定，雖列於保險法總則章，但其適用範圍應僅限於財產保險，而不及於人身保險。上
訴人徒以被上訴人向其投保時未通知其有關重複投保之情事，即指雙方所訂之保險契
約為無效，尚非可取。經查本件康健意外傷害保險契約書所附殘廢程度與保險金給付
表（下稱系爭附表）之註八所示，足趾缺失係指自蹠趾關節切斷而足趾全部缺失而言
。被上訴人（原判決誤載為上訴人）截趾之部位係於蹠骨之前，未至蹠趾關節，即不
符合系爭附表所載第四級﹁一足五趾缺失﹂之理賠標準，其依第四級理賠標準請求給
付保險金額之百分之三十五之保險金，雖非有據。惟原審囑託國立台灣大學醫學院附
設醫院鑑定被上訴人左足趾喪失機能之程度，經鑑定結果為：﹁Ｘ光檢查顯示病人（
即被上訴人）左足第一及第五趾於近位趾關節處截肢，第二、三、四趾於近位趾骨處
截肢；理學檢查則顯示病人於平面行走時跛行，無法從事墊腳趾之動作。就功能考量
而言，廖先生（即被上訴人）已達﹃一足五趾機能永久完全喪失﹄之程度﹂，有該醫
院八十九年七月二十八日函可稽，足見被上訴人所受之傷害，仍符合系爭附表所示第
五級﹁一足五趾機能永久完全喪失﹂之程度，給付比率為百分之十五，上訴人自應給
付被上訴人保險金額一千萬元之百分之十五，即一百五十萬元。被上訴人主張伊於八
十七年七月二十八日向上訴人申請給付保險金，為上訴人所不爭執，則依保險法第三
十四條規定，上訴人應於同年八月十二日前依約理賠而未為之，應給付自同月十三日
起按年利率百分之十計算之法定遲延利息。從而，被上訴人依保險契約之法律關係，
請求上訴人給付一百五十萬元及自八十七年八月十三日起至清償日止按年利率百分之
十計算法定遲延利息部分，核屬正當，應予准許，為其心證之所由得。乃於該一百五
十萬元本息範圍內，廢棄第一審所為被上訴人敗訴之判決，改判如其聲明，經核於法
洵無違誤。上訴論旨，猶執陳詞指摘原判決於其不利部分及贅述之理由為違法，聲明
廢棄，非有理由。
據上論結，本件上訴為無理由。依民事訴訟法第四百八十一條、第四百四十九條第一
項、第七十八條，判決如主文。
中      華      民      國    九十二    年      六      月    二十六    日
                              最高法院民事第七庭
                                  審判長法官  蘇  茂  秋
                                        法官  徐  璧  湖
                                        法官  朱  建  男
                                        法官  蘇  達  志
                                        法官  沈  方  維
      右正本證明與原本無異
                                              書  記  官
中      華      民      國    九十二    年      七      月      八      日
                                                                        Ｔ


司法院資訊處製作；財團法人民間司法改革基金會備份。
